【裁判字號】    99,交抗,64
【裁判日期】    990222
【裁判案由】    聲明異議
【裁判全文】
臺灣高等法院高雄分院交通事件裁定  99年度交抗字第63、64號
抗  告  人
即受處分人  甲○○
上列抗告人因違反道路交通管理處罰條例聲明異議案件，不服臺
灣高雄地方法院中華民國98年12月31日裁定（98年度交聲字第32
04、3205號），提起抗告，本院裁定如下：
    主  文
抗告駁回。
    理  由
一、抗告意旨略以：警方巡邏車執勤時，違背道路交通管理處罰
    條例及裁罰標準及處理細則之規定：取締交通違規行為應於
    攔停地點當場舉發，具體作法慎重審核，採照片為證，況夜
    間執勤巡邏時，非經客觀合理判斷有明顯違規者，避免任意
    攔車稽查。抗告人當時行駛已達目的地，必須逆向進入走廊
    內，停妥機車，脫下安全帽，等待朋友，何來逆向行駛、未
    戴安全帽？況抗告人早已脫離警方視線，距離100 公尺，轉
    入走廊內已有死角之處，不能認為在當場攔停之範圍。原審
    傳喚三名警員作證，警方係執勤人員，其作證未儘公平，因
    當時警方係在新田路上發現抗告人，視線範圍為死角，有照
    片可證，抗告人已脫離現埸，又係死角之處，且晚上視線不
    明，不能因僅抗告人一人即誤指抗告人違規。法院未採認抗
    告人說詞，僅憑警方串通之詞，圓其誤判之謊，脫卸濫開罰
    單之責；所指抗告人違規，又未當場攔停，採照片為證，令
    人無法認同。抗告人並無違規，爰請重新審理，以維權益云
    云。
二、原裁定意旨以：
（一）、按道路交通管理處罰條例所稱之「汽車」，係包括「機
        器腳踏車」；本條例之罰鍰基準、舉發或輕微違規勸導
        、罰鍰繳納、向處罰機關陳述意見或裁決之處理程序、
        分期繳納之申請條件、分期期數、不依限期繳納之處理
        、分期處理規定及繳納機構等事項之處理細則，由交通
        部會同內政部定之。道路交通管理處罰條例第3 條第8
        款、第92條第4 項定有明文。另道路交通管理之稽查，
        違規紀錄，由交通勤務警察，或依法令執行交通稽查任
        務人員執行之。公路主管及警察機關就其主管業務，查
        獲違反道路交通管理之行為者，應本於職權舉發或處理
        之。行為人有本條例之情形者，應填製舉發違反道路交
        通管理事件通知單（以下簡稱通知單），並於被通知人
        欄予以勾記，其通知聯依下列規定辦理：一、當場舉發
        者，應填記駕駛人或行為人姓名、性別、出生年月日、
        地址、身分證統一編號及車主姓名、地址、車牌號碼、
        車輛種類。被查獲之駕駛人或行為人為受處分人時，應
        於填記通知單後將通知聯交付該駕駛人或行為人簽名或
        蓋章收受之；拒絕簽章者，仍應將通知聯交付該駕駛人
        或行為人收受，並記明其事由及交付之時間；拒絕收受
        者，應告知其應到案時間及處所，並記明事由與告知事
        項，視為已收受。四、逕行舉發者，應按已查明之資料
        填註車牌號碼、車輛種類、車主姓名及地址，並於通知
        單上方空白處加註逕行舉發之文字後，由舉發機關送達
        被通知人。交通勤務警察或依法令執行交通稽查任務人
        員依前項規定舉發時，應告知駕駛人或行為人之違規行
        為及違反之法規。對於依規定須責令改正、禁止通行、
        禁止其行駛、禁止其駕駛者、補換牌照、駕照等事項，
        應當場告知該駕駛人或同車之汽車所有人，並於通知單
        記明其事項或事件情節及處理意見，供裁決參考。違反
        道路交通管理事件統一裁罰基準及處理細則（下稱裁罰
        基準）第6 條、第11條第1 項第1 款、第4 款、第2 項
        定有明文。違規事實明確案件，執行交通稽查時，於違
        規人或車輛攔停後，即應告知違規人攔停事由及稽查之
        程序。對於具體明確之違規事實及違反條款，除告知違
        規人外，並依「道路交通管理處罰條例」及「違反道路
        交通事件統一裁罰標準及處理細則」之規定，製單舉發
        及處理證照、車輛。……取締交通違規行為，應於攔停
        地點當場舉發，除涉有違反社會秩序維護法及刑法等相
        關規定者，非經違規人同意不得要求違規人至警察機關
        （或勤務單位）進行詢問。對交通違規事實明確之案件
        ，已依規定程序處理後，應即任違規人離去，不得藉故
        拖延。警察實施臨檢作業規定（下稱作業規定）第8 點
        第（一）目定有明文。交通違規稽查之具體作法：（一
        ）逕行舉發：逕行舉發案件應確實查明車主資料，並慎
        重審核採證照片，相片不清晰或顯示二以上違規車輛時
        ，確認違規車輛有爭議時，避免舉發。（二）攔停舉發
        ：「攔停違規車輛」或「夜間實施規劃性交通稽查」，
        巡邏汽車應開啟警示燈。非經客觀、合理判斷有明顯違
        規者，避免任意欄車稽查；車輛攔停後，即應告知駕駛
        人或行為人違規行為及違反之法令規定。亦經內政部警
        政署交通違規稽查與輕微違規勸導作業注意事項（下稱
        注意事項）第肆點第一目定有明文。是警察因勤務或交
        通稽查作業而發現客觀明顯之明確違規事實者，若非當
        場不能或不宜攔截而應逕行舉發者，應攔停並當場製發
        通知單舉發，車輛攔停後當場舉發者，應告知違規人具
        體明確之違規事實及違反條款，於填記通知單後將通知
        聯交付該駕駛人或行為人簽名或蓋章收受之；拒絕簽章
        者，仍應將通知聯交付該駕駛人或行為人收受，並記明
        其事由及交付之時間；拒絕收受者，應告知其應到案時
        間及處所，並記明事由與告知事項，視為已收受；另上
        開裁罰基準、作業規定、注意事項除就逕行舉發有針對
        照片取證等科學儀器採證事宜對交通勤務、稽查員警有
        所指示外，就事證明確攔停當場舉發之部分，則未設相
        同採證規定，亦未規定必須開啟警報器，僅要求應開啟
        警示燈。經查：
        １、上開裁罰基準、作業規定、注意事項所設之交通稽
            查程式，乃主管機關經道路交通管理處罰條例與警
            察勤務條例之明確授權，針對執行交通稽查作業之
            相關細節與技術性事項所制訂法規命令，其內容並
            未增加母法所無之限制，並無行政程序法所定之應
            無效之情形，合先敘明。
        ２、交通違規事件之稽查，具有偶然突發與須立即舉發
            或勸導之特性，若不宜或不能攔停當場舉發者，方
            以錄影照相蒐證之方式事後逕行舉發，若經攔停當
            場舉發者，即非必以錄音錄影照相蒐證之方式為之
            ，非必每件均以先經照相錄影取證為必要條件，蓋
            若不如此解釋上開裁罰基準、作業規定、注意事項
            所設稽查作業方式之規範意旨，則日後警察於日常
            勤務中均須隨時攜帶錄音錄影攝相設備，否則縱於
            值勤途中發現突發之違規事件，且事發地點又無任
            何監視錄影設備，或所違反之規定並非對駕駛行為
            所設者（例如駕照逾有效期限），均將無法為任何
            即時之勸導、舉發，豈不違背員警值勤巡邏、稽查
            之目的，反而架空各該母法即道路交通管理處罰條
            例與警察勤務條例之立法目的與授權意旨。況於交
            通違規事件，不論其舉發方式係攔查當場舉發或逕
            行舉發，就舉發當時之違規情形而言，舉發之員警
            本身亦係目擊違規事實之人，本即具有證人之特性
            ，其所提出之說明即與未在場見聞之裁決機關之說
            明不同，應認其具有證據能力，並有相當之證據價
            值，不能僅因員警同時具備稽查舉發者之角色，即
            排斥其於交通案件中之證詞，否則在上開攔停當場
            舉發之情況，縱使肯認員警非必以錄音錄影照相蒐
            證之方式為之，亦因其單一之證詞於法庭上不必採
            用，而同樣造成架空上開各該母法即道路交通管理
            處罰條例與警察勤務條例之立法目的與授權意旨之
            後果。
        ３、是受處分人於98年11月3 日20時55分許，未戴安全
            帽駕駛上開055 －HGW 號重型機器腳踏車，由高雄
            市○○○街左轉新田路由東向西逆向行駛，經當時
            於警備車上擔防搶及服取締酒後駕車勤務之員警郭
            誌遠、朱勝華、林正三、梁俊凱發覺，乃開啟警示
            燈尾隨其後，至受處分人一路逆向行駛至新田路53
            號前轉進該址騎樓停車後，員警4 人隨即下車向受
            處分人陳述其違規事項，受處分人回稱其未帶證件
            ，並以其已停車未經當場攔查，且警未開警報器為
            由云云企圖逃避舉發，員警經向基地台查詢發現受
            處分人汽車駕照已遭吊扣，且親眼目睹受處分人未
            戴安全帽逆向行駛，違規事實明確，乃當場製發通
            知單（高市警交字第B00000 000、B00000000 號）
            ，惟因受處分人拒絕簽名，員警乃註明拒簽之後將
            通知單交付受處分人收受，隨即回復原防搶及取締
            酒後駕車勤務等情，除經員警郭誌遠、朱勝華、林
            正三到庭結證歷歷外，並有高雄市政府警察局新興
            分局員警工作紀錄簿、上開高市警交字第B0000000
            0 、B00000000 號通知單之移送聯與通知聯影本、
            高雄市政府警察局新興分局五福二路派出所勤務分
            配表在卷可憑，可知員警於執行交通稽查勤務中，
            發現受處分人未戴安全帽逆向行駛之違規事實時，
            即已展開尾隨準備攔停，並於受處分人停車時即上
            前取締，雖受處分人係先行停車，然因受處分人始
            終未離開員警4 人之視線，業經員警郭誌遠、朱勝
            華、林正三到庭結證在卷，是仍應屬「攔停」之範
            疇無誤，員警先上前告知受處分人違規事項後製單
            舉發，並於受處分人拒絕簽名時記明事由交付受處
            分人收受，與上開裁罰基準、作業規定、注意事項
            所設定之稽查作業方式並無不合，縱員警未開啟警
            報器、未錄音錄影照相取證，揆諸上開說明，亦不
            妨害員警當場舉發行為之合法性。受處分人空言否
            認其未戴安全帽逆向行駛之違規行為，並執不相關
            之稽查作業細節及技術事項任意指摘員警舉發為不
            合法，均不可採。
        ４、況受處分人於本件違規行為時，其機器腳踏車駕駛
            執照業於97年7 月21日易處逕註在案，其所領有之
            汽車駕駛執照業已逾期未經換發，有受處分人之機
            車駕照基本資料與汽車駕照基本資料表在卷可憑，
            是原處分機關逕將員警舉發之「駕駛執照吊扣期間
            駕駛機器腳踏車」之違規事實部分部分，改認有「
            領有普通小型車駕駛執照駕駛重型機器腳踏車」、
            「駕駛執照逾有效期間仍駕車」之違規事實，有原
            處分機關高監營字第0980055837號函在卷可憑，於
            法並無不合，受處分人就此部分仍以警未當場攔停
            、未開啟警報器、未錄音錄影照相取證空言不服，
            均不可採。
（二）、綜上所述，本件受處分人有「領有普通小型車駕駛執照
        駕駛重型機器腳踏車」、「駕駛執照逾有效期間仍駕車
        」、「不按遵行之方向行駛」、「機器腳踏車駕駛人未
        依規定戴安全帽」等違規事實，原處分機關依道路交通
        管理處罰條例第22條第1 項第4 款、第22條第1 項第7
        款、第45 條 第1 款、第31條第6 項及違反道路交通管
        理事件統一裁罰基準表之規定，裁處受處分人罰鍰共
        5000元（分別為1800元、1800元、900 元及500 元），
        駕駛執照扣繳，並記違規點數1 點，自屬於法有據。本
        件異議為無理由，應予駁回等語。
三、本院查：
（一）、抗告人確有於前揭時地駕駛機車違規為警舉發之事實，
        業據證人即執勤警官郭誌遠、警員朱勝華、林正三於原
        審到庭結證明確，證人郭誌遠並證稱：「當天我們執行
        取締酒後駕車勤務，我們駕駛巡邏車停等在新田路及仁
        愛街之交岔路口，我們在新田路東向西停等紅燈，當時
        駕車的是朱勝華，我們就看到異議人從仁愛街南往北左
        轉新田路逆向行駛，當時異議人也沒戴安全帽，很明顯
        他當時已經違反多項交通規定，我們看到之後等到新田
        路綠燈之後就開警示燈跟在異議人車後，準備攔查的時
        候，異議人就轉進新田路53號的騎樓，我們馬上跟上，
        中間間隔應該不到十秒，不是異議人所稱二、三分鐘。
        」（見原審卷第25頁）復有高雄市政府警察局新興分局
        員警工作紀錄簿（原審卷第31至32頁）、高雄市政府警
        察局高市警交字第B00000000、B00000000號舉發違反道
        路交通管理事件通知單之移送聯與通知聯影本（原審卷
        第33頁）在卷可憑，抗告人上開違規事實已甚明確。
（二）、抗告人抗告意旨雖稱：原審傳喚三名警員作證，警方係
        執勤人員，其作證未儘公平，法院僅憑警方串通之詞，
        圓其誤判之謊，脫卸濫開罰單之責，令人無法認同云云
        。惟按警察舉發違反道路交通管理處罰條例所列之違規
        事實，本質上為行政處分，係公務員基於職務上之權力
        ，依法就特定之具體事件所為之具公法上效果之單方行
        政行為，基於公務員為公法上行為具有公信力之原則，
        該行政行為當可被推定為真正，即員警本其維護交通秩
        序、安全職責所為之舉發，自應受到合法、正確之推定
        。本件證人郭誌遠、朱勝華、林正三為執行交通取締勤
        務之警官、警員，對此等交通案件有相當舉發之經驗，
        其證述於依法執行職務時，親眼目睹抗告人駕車違規之
        情形，並就其親眼見聞於受有具結程序及偽證罪擔保之
        情形下到庭具結作證述，而所為之前開證詞，對於其如
        何發現抗告人駕車之過程，已提出合理、翔實之說明，
        亦無何違背一般經驗或論理法則之情形，其前揭證詞，
        自堪以採信。況證人郭誌遠、朱勝華、林正三與抗告人
        素不相識，雙方亦無仇怨，衝情亦無甘冒偽證罪責誣陷
        抗告人之必要。抗告人抗告意旨空言：三名警員係執勤
        人員，其作證未儘公平，法院僅憑警方串通之詞，圓其
        誤判之謊，脫卸濫開罰單之責云云，尚無足取。
（三）、抗告人抗告意旨又稱：警方舉發抗告人違規，並未當場
        攔停經由照片為證，且抗告人早已脫離警方視線，距離
        已100公尺轉入走廊內已有死角之處，不能認為在當場
        攔停之範圍云云，並提出照片為證。惟本件執勤員警舉
        發抗告人駕車違規仍應屬「攔停」之範疇，縱員警未開
        啟警報器、未錄音錄影照相取證，亦不妨害員警當場舉
        發行為之合法性，原審裁定業已詳敘甚明。抗告人雖提
        出照片為證，主張抗告人早已脫離警方視線，距離已10
        0 公尺轉入走廊內已有死角之處，不能認為在當場攔停
        之範圍云云。惟依證人郭誌遠於原審所證：「我們就看
        到異議人從仁愛街南往北左轉新田路逆向行駛，當時異
        議人也沒戴安全帽，很明顯他當時已經違反多項交通規
        定，我們看到之後等到新田路綠燈之後就開警示燈跟在
        異議人車後，準備攔查的時候，異議人就轉進新田路53
        號的騎樓，我們馬上跟上，中間間隔應該不到十秒。」
        （見原審卷第25頁）證人郭誌遠、朱勝華、林正三於原
        審調查時且證稱：「（你們跟異議人時，異議人有無離
        開過你們的視線？）沒有，異議人轉進新田路53號騎樓
        之時，我們就馬上跟上，所以他都沒有離開過我們四人
        的視線。」（見原審卷第26頁）顯見本件執勤員警發現
        抗告人違規駕車既已隨即跟上，且始終未脫離視線，自
        仍屬當場舉發之範疇，抗告人所指早已脫離警方視線，
        轉入走廊內已有死角之處，不能認為在當場攔停之範圍
        云云，核屬誤會。至證人郭誌遠、朱勝華、林正三等
        雖未能提出抗告人違規照片或攝影畫面供檢視，然當場
        舉發交通違規並不以攝影或照相存證為其要件，亦不以
        舉發錄影或照片為唯一之證明方法，若舉發警員係親眼
        見聞違規經過，並經以證人之身分具結後為證述，此證
        人證詞仍不失為證明方法之一種。至於道路交通管理處
        罰條例第7 條之2 第1 項第7 款雖規定「以科學儀器取
        得證據資料證明其行為違規」，然上開規定僅限於當場
        不能或不宜攔截製單舉發，而為逕行舉發時，始有其適
        用，非謂當場攔停舉發亦應以該證據方法為之，其舉發
        始為適法。是抗告人以警方未經由照片為證指摘本件舉
        發不當，亦屬無據。
（四）、綜上所述，本件原審以抗告人有「領有普通小型車駕駛
        執照駕駛重型機器腳踏車」、「駕駛執照逾有效期間仍
        駕車」、「不按遵行之方向行駛」、「機器腳踏車駕駛
        人未依規定戴安全帽」等違規事實，認原處分機關依道
        路交通管理處罰條例第22條第1 項第4 款、第22條第1
        項第7 款、第45條第1 款、第31條第6 項及違反道路交
        通管理事件統一裁罰基準表之規定，裁處受處分人罰鍰
        共5000元（分別為1800元、1800元、900 元及500 元）
        ，駕駛執照扣繳，並記違規點數1 點，屬於法有據，而
        依道路交通案件處理辦法第19條之規定，裁定駁回抗告
        人之異議，核無違誤。抗告人仍執前詞提起抗告，並無
        理由，應予駁回。
四、據上論結，應依道路交通案件處理辦法第26條，刑事訴訟法
    第412 條，裁定如主文。
中    華    民    國    99    年    2    月    22    日
                 刑事第十庭    審判長法  官  陳中和
                                     法  官  林水城
                                     法  官  李政庭
以上正本證明與原本無異。
不得再抗告。
中    華    民    國    99    年    2    月    22    日
                                     書記官  張明賢

司法院資訊處製作；財團法人民間司法改革基金會備份。
